【裁判字號】    92,判,864
【裁判日期】    920703
【裁判案由】    營利事業所得稅
【裁判全文】
最  高  行  政  法  院  判  決                    九十二年度判字第八六四號
    上  訴  人  台新國際商業銀行股份有限公司
    代  表  人  甲○○
    訴訟代理人  丙○○
    被 上訴 人  財政部臺北市國稅局
    代  表  人  乙○○
右當事人間因營利事業所得稅事件，上訴人對於中華民國九十年六月六日臺北高等行
政法院九十年度訴字第四八一九號判決，提起上訴，本院判決如左：
    主  文
原判決廢棄。
訴願決定及原處分（復查決定）均撤銷。
第一審及上訴審訴訟費用均由被上訴人負擔。
    理  由
本件上訴人起訴主張：一、上訴人民國八十七年度營利事業所得稅結算申報，其中因
經營債券附條件買回交易之扣繳稅款二○、○七○、六一五元，被上訴人初查及復查
決定均否准抵繳應納稅額（另薪資支出部分上訴人撤回復查，投資抵減稅額部分復查
決定變更核定後，未據上訴人提起行政訴訟，皆告確定。）惟上訴人依財政部七十五
年七月十六日台財稅第七五四一四一六號函釋（下稱財政部七十五年函釋），以債券
持有期間，依其面值及利率計算「利息收入」申報課稅；上訴人取息時無論債券曾否
轉讓，均由付息機構以上訴人為納稅義務人，就全部利息所得一次扣繳所得稅款，並
填發扣繳憑單予上訴人，其扣繳稅款中亦包含前手利息收入之應扣繳稅款，應由上訴
人申請退還。二、依證券商營業處所買賣有價證券業務規則第五十一條規定，債券之
買賣採「除息交易」，賣方應得之利息，由買方併同成交價金支付給賣方。在租稅規
範並未變更情況下，上訴人就前手之扣繳稅款申請抵繳本身之稅款，或申請退稅，過
去稅捐稽徵機關均同意辦理，亦未見政府糾正該項函釋。如被上訴人認行之有年之核
課方式不妥，而加以修正，亦應於變更後方始適用，否則有違信賴保護原則。三、業
者在標購債券時，均已將稅捐上之優惠回饋於殖利率上，若貿然對債券之前手息課稅
，對於已發行之債券顯然不公。四、為此求為撤銷訴願決定及原處分等語。
被上訴人則以：一、所得稅法第七十一條及第七十九條雖分別規定：納稅義務人得以
暫繳及扣繳稅款抵繳結算申報之應納之稅額，及憑扣繳憑單抵繳稅款，惟亦限定應以
自行繳納之稅款始有其適用。又財政部七十五年函釋雖規定營利事業買賣公債，可按
持有期間列報利息收入，並未規定營利事業於兩付息日間買回公債，按持有期間列報
利息收入，即得以全期扣繳稅款抵繳其申報應納稅額。上訴人於利息兌領日前買回公
債，前手之利息及前手息扣繳稅款均為前手所有。前手之利息依規定既不列為上訴人
之利息收入，納稅義務人並非上訴人，上訴人自亦無從依前開所得稅法第七十一條及
第九十九條規定，以該前手息之扣繳稅額抵繳所得稅。二、上訴人主張其買入債券時
係以前手息價格包含扣繳稅額全額買入等情，查前手息扣繳稅額除否准上訴人抵繳應
納稅額外，被上訴人並同額轉入上訴人購入債券成本核認在案。是上訴人稱其依法就
扣繳憑單記載之扣繳稅額全數抵繳應納稅額尚無不妥云云，顯係誤解。三、上訴人買
回公債兌領之利息及扣繳稅款均為前手所有，其本身既無該項所得，縱扣繳憑單為上
訴人之名義，亦非扣繳稅款之實際納稅義務人，自不得以之抵繳應納稅額或申請退稅
。至所得稅法第一百條係對稅款退補程序之相關規定，尚難執為本案前手息扣繳稅款
申請退還之論據。查核準則第九十條第三款之規定其意當係指關於他人所得之扣繳稅
款，為該他人之權益事項，非得由本事業列報。且上訴人買回債券之全部購買價格為
取得債券之成本，不得謂取得成本之一部分係得扣抵應納稅額之扣繳稅款，且債券之
前手持有人既為實際利息所得者，因該項所得而發生之扣繳及納稅義務，依實質課稅
原則，自應同屬於實際所得之人。況公法上租稅扣抵權，非得以私經濟交易而移轉，
訴稱有權將前手息扣繳稅額抵繳應納稅款云云，亦無足採。四、財政部六十四年台財
稅第三六四四○號函係釋示債票利息應就全部利息一次扣繳及其扣繳憑單之開立方式
，而上訴人因適用財政部七十五年函釋，並無將系爭扣繳憑單所含其前手利息收入之
金額，合併申報營利事業所得稅。準此，上訴人認其非前手之利息所得部分之納稅義
務人，自無從依據所得稅法第七十一條規定，就前手息之扣繳稅額抵繳營利事業所得
稅。五、所得稅法有關扣繳稅額得否抵繳稅款之規定，適用迄今並未變更；被上訴人
亦無對之改變核課方式。惟因營利事業所得稅之調查核課向採選案及選項查核方式，
尤以上訴人為金融業，其營利事業所得稅結算申報均採會計師查核簽證申報，被上訴
人無需就各案件逐項查核，或逕採暫按書面審核核定之方式，致造成上訴人投機不合
法之申報方式。嗣經被上訴人查覺後依據稅捐稽徵法第二十一條第二項、營利事業所
得稅結算申報書面審核案件抽查辦法第三條第一款之規定及最高行政法院五十八年判
字第三十一號判例意旨，予以抽查核定，自屬有據。上訴人所訴違反信賴保護原則乙
節，猶屬誤解等詞，資為抗辯。
原判決駁回上訴人在第一審之訴，係以：上訴人於利息兌領日前買回公債，前手之利
息及系爭扣繳稅款均為前手所有。系爭前手之利息，依規定既不列為上訴人之利息收
入，即該前手利息部分之納稅義務人並非上訴人，上訴人自亦無從依所得稅法第七十
一條及第九十九條規定，以該前手息之扣繳稅額抵繳上訴人自身之所得稅。又上訴人
買回公債兌領之利息及扣繳稅款均為前手所有，其本身既無該項所得，縱扣繳憑單為
上訴人之名義，亦非扣繳稅款之實際納稅義務人，自不得以之抵繳應納稅額或申請退
稅。另所得稅法第一百條係對稅款退補程序之相關規定，尚難執為本案系爭扣繳稅款
申請退還之論據，及查核準則第九十條第三款之規定其意旨係指關於他人所得之扣繳
稅款，為該他人之權益事項，非得由本事業列報。且上訴人買回債券之全部購買價格
為取得債券之成本，不得謂取得成本之一部分係得扣抵應納稅額之扣繳稅款，且債券
之前手持有人既為實際利息所得者，因該項所得而發生之扣繳及納稅義務，依實質課
稅原則，自應同屬於實際所得之人。況公法上之租稅扣抵權，非得以私經濟交易而移
轉，訴稱有權將系爭扣繳稅額抵繳應納稅款云云，亦無足採。而所謂信賴保護原則，
係指人民因信賴授益處分之存續力，就生活關係已作適當之安排，嗣該授益處分縱經
撤銷，人民之信賴利益亦應受保護者而言。本件原核定稅額行為，屬負擔處分，並無
信賴保護原則之適用，有最高行政法院八十九年度判字第一一○五號判決可資參照。
再者，所得稅法有關扣繳稅額得否抵繳稅款之規定，適用迄今並未變更，原核定亦無
對之改變核課方式。惟因營利事業所得稅之調查核課向採選案及選項查核方式，尤以
上訴人等票券金融業者之營利事業所得稅結算申報均採會計師查核簽證申報，被上訴
人原核定原無需就各案件逐案逐項查核，或逕採暫按書面審核核定之方式，致造成上
訴人等取巧之申報方式。嗣經被上訴人查獲後依據稅捐稽徵法第二十一條規定及所得
稅法有關規定，予以核定，自屬於法有據，從而被上訴人將系爭屬前手利息所得之扣
繳稅款否准認列抵繳上訴人應納營利事業所得稅額，並無違誤，訴願決定予以維持，
亦無不合等詞，為其判斷之基礎。
本院按：租稅法所重視者，應為足以表徵納稅能力之經濟事實，而非其外觀之法律行
為，故在解釋適用稅法時，所應根據者為經濟事實，不僅止於形式上之公平，應就實
質上經濟利益之享受者予以課稅，始符實質課稅及公平課稅之原則。系爭債券附條件
買回之交易，上訴人形式上出售債券予客戶，並不考慮該債券之票面利息及市價，僅
協議於一段期間以約定利率（非票面利率）計算之本利和，向客戶買回債券；而「債
券實體」則交由買方特約之金融機構代為保管，由該金融機構出具「債券存摺」辦理
交割。在法律形式上，雖與一般買（賣）斷交易相同，唯一差異在於另有「買回」之
約定。然就經濟事實而言，判斷系爭債券附條件買回交易為「融資」或「買賣」行為
，應依其交易實質為準，不得拘泥於其書面契約所用之辭句。凡投資債券之買賣雙方
，其與債券本身有關之報酬與風險，諸如債券票面利息之歸屬，利率波動之風險等，
倘未發生由賣方移轉於買方之效果，則不生「買賣」之實質，而係以債券作為擔保之
「融資」行為；即買方融資予賣方，賣方則支付融資利息予買方（中華民國會計研究
發展基金會八十年十月二十九日（八○）基秘字第一四四號函參照）。本件上訴人從
事系爭債券附條件買回交易，其債券之報酬與風險並未移轉於買方，其經濟事實為「
融資」行為。則上訴人所得除按債券票面利率計算持有期間之利息收入外，如有因融
資交易所賺取票面利率與約定利率間之利息差額，即應核實認列利息所得，予以課稅
。被上訴人所舉財政部七十五年七月十六日台財稅第七五四一四一六號函釋，既謂：
「營利事業或個人『買賣』國內發行之公債、公司債及金融債券，買受人若為營利事
業，可由該事業按債券持有期間，依債券之面值及利率計算『利息收入』，．．．。
」，係就債券單純買賣而為立論。對於系爭債券附條件買回交易，其具融資性質者，
應無適用之餘地。本件原處分囿於上開函釋，僅就上訴人持有債券期間之利息收入核
定所得，對於上訴人上述實質上之所得未予究明，尚非符合實質課稅原則之本旨。且
「憲法第十九條規定人民有依法律納稅之義務，固係指人民有依據法律所定之納稅主
體、稅目、稅率、納稅方法及納稅期間等項而負納稅義務之意，然課人民以繳納租稅
之法律，於適用時，該法律所定之事項若權利義務相關連者，本於法律適用之整體性
及權利義務之平衡性，當不得任意割裂適用。」業經司法院釋字第三八五號解釋在案
。又「納稅義務人有左列各類所得者，應由扣繳義務人於給付時，依規定之扣繳率或
扣繳辦法，扣取稅款，並依第九十二條規定繳納之：一、．．．二、機關、團體、事
業或執行業務者所給付之薪資、利息、．．．。」為行為時所得稅法第八十八條所明
定。故利息所得者，應由扣繳義務人於給付時，扣取稅款，並將所扣稅款向國庫繳納
；而依同法第七十一條第一項前段、第九十九條及第一百條之規定，扣繳稅款於結算
申報時當可用以抵繳應納稅額；此為義務與權利相互關連之規定，不容割裂適用。另
財政部六十四年九月四日台財稅第三六四四○號函釋：「主旨：中央政府建設公債甲
種債票之利息，應由付息機構於付息時，按照所得稅法第八十八條、第八十九條、第
九十二條及各類所得扣繳率表等規定，扣繳利息所得稅款，並以付息時債票持有人為
納稅義務人，向稽徵機關填報扣繳憑單，並依同法第九十四條規定，將扣繳憑單填送
納稅義務人。說明：二、本債票無論曾否轉讓，均應由付息機構，以付息時之持票人
為納稅義務人（記名式者為最後記名之人）就全部利息一次扣繳所得稅；並根據持票
人之身分證明，依法填報扣繳憑單。納稅義務人為中華民國居住之個人或營利事業，
應將該項利息所得，依法合併當年度所得申報所得稅。」本件上訴人為系爭債券付息
時之持票人，因上開財政部六十四年九月四日台財稅第三六四四○號函釋，遭強制課
以系爭全部利息扣繳稅款之義務，既依法律之形式；而於結算申報時，被上訴人竟主
張其雖被扣繳系爭稅款但非實際納稅義務人，否准扣繳稅款抵繳應納稅額之權利，反
採經濟之事實。對於同一系爭所得，權利義務相關連之事項，而為不同認定，並均以
不利於上訴人者為其準據，顯然割裂適用法律，揆諸前開司法院第三八五號解釋及說
明，即有可議。再者「涉及租稅事項之法律，其解釋應本於租稅法律主義之精神，依
各該法律之立法目的，衡酌經濟上之意義及實質課稅之公平原則為之。」復經司法院
釋字第四二○號解釋在案。上開解釋固然肯定實質課稅原則在稅法之適用，但亦闡明
在適用上仍應嚴守租稅法律主義。又「納稅義務人應於每年二月二十日起至三月底止
，填具結算申報書，向該管稽徵機關，申報其上一年度內構成綜合所得總額或營利事
業收入總額之項目及數額，以及有關減免、扣除之事實，並應依其全年應納稅額減除
暫繳稅額、尚未抵繳之扣繳稅額及可扣抵稅額，計算其應納之結算稅額，於申報前自
行繳納。但短期票券利息所得之扣繳稅款，不得減除。」為行為時所得稅法第七十一
條第一項所明定（現行法於同條項但書增列：「營利事業獲配股利總額或盈餘總額所
含之可扣抵稅額」，不得減除）。故扣繳之稅款，除所得稅法第七十一條第一項但書
所列舉或法律別有規定者外，可於結算申報時，抵繳應納稅額。是則本於租稅法律主
義之精神，扣繳稅款既為公法上明定納稅義務人之租稅抵稅權，除法律別有規定外，
自不得以實質課稅為由，否准納稅義務人抵繳應納稅額。本件上訴人從事系爭債券附
條件買回之交易，為付息時之債票持有人，依前開財政部六十四年九月四日台財稅第
三六四四○號函謂：「．．．應由付息機構於付息時，按照所得稅法第八十八條、第
八十九條、第九十二條．．．扣繳利息所得稅款，並以付息時債票持有人為『納稅義
務人』」，既已肯認上訴人為所得稅法第八十八條之納稅義務人，即非營利事業所得
稅查核準則第九十條第三款所指「扣繳他人之所得稅款」者。況所得稅法又無除外規
定，自應可用以抵繳應納稅款；乃被上訴人以實質課稅為由，否定上訴人為實際納稅
義務人，進而否准其租稅抵稅權，顯然添加法律所無之限制，違反租稅法律主義。訴
願決定未予糾正，均有可議，原判決未察遞予維持，即有違誤。上訴意旨指摘原判決
違背法令，求為廢棄，為有理由，爰將原判決廢棄，並撤銷訴願決定及原處分（復查
決定），由被上訴人另為適法處分，以期合法。
據上論結，本件上訴為有理由，爰依行政訴訟法第二百五十六條第一項、第二百五十
九條第一款、第九十八條第三項前段，判決如主文。
中    華    民    國    九十二      年      七        月      三        日
                    最 高 行 政 法 院  第 四 庭
                                審 判 長 法  官      廖  政  雄
                                         法  官      趙  永  康
                                         法  官      林  清  祥
                                         法  官      鍾  耀  光
                                         法  官      姜  仁  脩
右  正  本  證  明  與  原  本  無  異
                                         法院書記官  張  雅  琴
中    華    民    國    九十二      年      七        月      七        日


司法院資訊處製作；財團法人民間司法改革基金會備份。
